臺灣臺中地方法院民事判決　九十一年度重訴字第九八號
　　原　　　告　甲○○
　　被　　　告　丁○○
　　　　　　　　戊○○
　　訴訟代理人　乙○○
　　　　　　　　丙○○
右當事人間撤銷不動產贈與事件，本院判決如左：
    主      文
被告丁○○、戊○○就坐落台中縣龍井鄉○○段九四一地號土地於民國九十年十月三
日，所為所有權移轉登記之贈與行為（即債權行為）及物權行為應予撤銷。
被告戊○○就前項所示不動產，於民國九十年十月十二日經台中縣清水地政事務所所
為之所有權移轉登記應予塗銷。
訴訟費用由被告負擔。
    事      實
甲、原告方面：
一、聲明：如主文第一、二項所示。
二、陳述：
（一）被告丁○○與訴外人芳全企業股份有限公司（下稱芳全公司）、張西川對原告
      負有新台幣（下同）一千九百四十萬四千三百七十一元之借款連帶債務，被告
      丁○○復與芳全公司、張西川、訴外人余松俊積欠原告及訴外人吳陳玉鳳二千
      五百萬元之借款債務，此有業經確定債權人分別為原告、原告及訴外人吳陳玉
      鳳之鈞院八十八年度促字第六六六四三號、第六六六四四號支付命令暨確定證
      明書可稽，原告迄未獲清償。詎被告丁○○竟於民國（下同）九十年十月三日
      ，將其所有坐落台中縣龍井鄉○○段九四一地號土地（下稱系爭土地）無償贈
      與其妻即被告戊○○，並於九十年十月十二日辦理所有權移轉登記完畢，以逃
      避債務。前開贈與行為使被告丁○○資力不足清償對於原告所負債務，爰依民
      法第二百四十四條第一項、第四項之規定，請求撤銷被告丁○○之無償贈與行
      為及移轉所有權之物權行為，並請求將上開土地所有權移轉登記與被告戊○○
      部分塗銷，將所有權回復與被告丁○○所有。
（二）對被告抗辯所為之陳述：
  １、被告丁○○、訴外人張西川雖提供不動產設定抵押權與原告，但原告為第三順
      位抵押權人，第一、二順位抵押權擔保債權金額為三億元，且該等不動產經鈞
      院八十九年度執申字第五九四四號強制執行事件以芳全公司、被告丁○○為執
      行債務人，於九十一年三月十二日進行第三次拍賣，拍賣底價為一億六千四百
      八十八萬元，仍未拍定或亦無任何債權人承受，足見該等抵押物之價值已不足
      清償上開對於第一、二順位之抵押債權。是原告已無從就上開抵押物取償甚明
      。
  ２、原告所執有芳全公司股票二千五百張為記名式股票，然未經背書，是依民法第
      九百零八條之規定，並不生質權設定之效力，原告亦無從拍賣該股票而取償。
      況芳全公司之財產已經鈞院執行在案，業如前述，上開股票已無價值。
  ３、朝鮮幣即北韓幣三百萬元部分，乃張西川另筆一百八十萬元借款之擔保，要與
      本件債務無涉，且北韓幣在我國並無公開交易，黑市匯率為北韓幣二十二元兌
      換新台幣一元，並非被告丁○○所稱北韓幣二‧二元兌換美金一元。
  ４、花蓮縣土地部分，實乃共有土地之承租權，張西川、余松俊向他人價購承租權
      迄未給付價款，並未取得承租權，雖其二人同意將該嗣後取得之土地承租權轉
      讓予被告，然原告已無從取得該承租權，是被告自難以該等承租權抵償。另余
      松俊南投縣土地部分，亦屬公有土地承租權，價值僅五十五萬元，被告丁○○
      主張價值一億元，尚非實情。
  ５、商業本票部分固有二紙，乙紙面額二千萬元，由張西川簽發，並經被告丁○○
      、余松俊背書；另乙紙面額五百萬元，為芳全公司簽發，經被告丁○○、張西
      川、余松俊背書。惟上述發票人、背書人均已無資力，原告並無擔保實益。
  ６、張西川向原告借款，自八十七年一月至九十年五月止，原告收受利息總額計七
      百三十六萬四千零八十元，被告指原告每年可收取一千零八十萬元之利息，並
      非實在。況原告是否收取利息，與本件撤銷權之行使，並無關係。
三、證據：提出本院八十八年度促字第六六六四三號、第六六六四四號支付命令暨確
    定證明書影本各乙紙、八十九年度執申字第五九四四號第三次拍賣通知及附表影
    本乙份、系爭土地之土地登記簿謄本乙份、芳全公司記名式股票影本乙紙、張西
    川所有坐落鳥日鄉○○○段第一七○－六號土地登記簿謄本乙份、張西川借據影
    本乙紙、埔里林班一般租地權利讓渡書影本乙份、國有森林用地出租造林契約書
    影本乙份、臺灣南投地方法院民事執行處通知影本乙份、原告對債務人余松俊債
    權憑證影本乙份、利息支付明細表影本二紙為證。另並聲請調閱本院八十九年執
    申字第五九四四號案卷。
乙、被告方面：未於最後言詞辯論期日未到庭，惟據其以前到庭之陳述及所提出之書
    書狀所為之聲明及陳述如下：
一、聲明：原告之訴駁回。
二、陳述：
（一）被告丁○○僅係共同借款人之一，原告分別貸借二千萬元、五百萬元款項予訴
      外人張西川、余松俊，並書立債權人為原告及訴外人吳陳玉鳳之二千五百萬元
      借據乙紙，以被告丁○○、張西川、余松俊及芳全公司為借款債務人，該項債
      務業由芳全公司提供工業用地一千五百坪、被告丁○○提供農業用地六千坪（
      即台中縣烏日鄉○○○段一七○－○至一七○－九地號、一七二－○至一一、
      十七至十九地號土地）設定抵押權擔保，以每坪六萬元鑑估，價值已達四億五
      千萬元。此外，借款人復提交面額二千五百萬元之芳全公司股票二千五百張，
      並開立面額二千五百萬元商業本票乙紙交付原告均供作擔保，又張西川、余松
      俊更提供價值約五千萬元之朝鮮幣三百萬元（即約二‧二元朝鮮幣兌換一美元
      ）追加擔保借款。張西川、余松俊並各分別以花蓮縣土地五公頃、二十公頃交
      由原告處理過戶，而余松俊亦將其應有部分百分之二十之南投縣一百公頃山坡
      地，交由原告過戶持有。因此，原告債權已有充分保障。
（二）原告對於供擔保之不動產價值與抵押權設定順位甚為明瞭，縱供擔保之不動產
      事後有未能拍定情事，亦因時空背景不同而有所價差，尚難遽認抵押物價值不
      及擔保債權額，且芳全公司股票雖為記名式，惟前開借據業已載明借款人應配
      合原告要求辦理過戶，自無原告所稱不生質權設定效力的困難，又上揭借款並
      經借款人陸續清償，只待結算，故被告丁○○之贈與系爭土地並移轉所有權之
      行為於原告債權並無詐害。
（三）原告貸款予張西川之款項，每年之利息收入達一千零八十萬元，三年即可收入
      三千萬元，並已有上開之擔保，是被告丁○○既提供上開六千坪之農地為擔保
      ，是原告已認為被告丁○○不必再提供擔保。
三、證據：提出八十七年一月十四日借據影本乙份、利息計算書影本二份及台中縣烏
    日鄉○○○段一七○－○至一七○－九地號、一七二－○至一一、十七至十九地
    號土地之土地登記簿謄本為證。
丙、本院依職權調閱本院八十八年度促字第六六六四三號、第六六六四四號民事聲請
    事件卷宗。
    理      由
一、被告二人經合法通知，無正當理由，均未於最後言詞辯論期日到場，核無民事訴
    訟法第三百八十六條各款所列情形，爰依原告之聲請，由其一造辯論而為判決。
二、本件原告起訴主張，被告丁○○對其負有一千九百四十萬四千三百七十一元及二
    千五百萬元之連帶債務（註：其中二千五百萬元部分，原告之債權與吳陳玉鳳同
    為債權人依民法第二百七十一條債權未約定，於給付可分時，應平均分受，是合
    計為三千一百九十萬四千三百七十一元），迄未清償。然被告丁○○竟於九十年
    十月三日，將其所有坐落台中縣龍井鄉○○段九四一地號之系爭土地無償贈與其
    妻即被告戊○○，並於同年十月十二日辦理所有權移轉登記，被告二人之行為顯
    有害及伊對被告丁○○之債權，爰依民法第二百四十四條第一、四項之規定，訴
    請撤銷被告二人間系爭土地之贈與行為及移轉所有權之物權行為，並塗銷系爭土
    地所有權移轉登記，而求為判決如主文一、二項所示；被告則以，原告債權有價
    值高達四億五千萬元之不動產抵押權設定擔保，復有面額計二千五百萬元之芳全
    公司股票二千五百張、面額二千五百萬元商業本票乙紙交付原告均供作擔保，又
    有價值約五千萬元之朝鮮幣三百萬元（即約二‧二元朝鮮幣兌換一美元）追加擔
    保借款。連帶債務人張西川、余松俊並各分別以花蓮縣土地五公頃、二十公頃交
    由原告處理過戶，而余松俊亦將其應有部分百分之二十之南投縣一百公頃山坡地
    ，交由原告過戶持有，因此原告債權已有充分保障。已難認被告丁○○贈與不動
    產與被告戊○○並移轉登記之行為有害及原告之債權，是原告本件之請求要無由
    理等語，資為抗辯。
三、查原告主張系爭土地原為被告丁○○所有，被告丁○○於九十年十月三日將系爭
    土地無償贈與其妻即被告戊○○，並於九十年十月十二日辦妥所有權移轉登記；
    又被告丁○○與芳全公司、張西川對原告負有一千九百四十萬四千三百七十一元
    之借款債務，並約定負連帶清償之責任（約定清償期為八十九年三月三十一日）
    。被告丁○○復與芳全公司、張西川、余松俊對原告及吳陳玉鳳負有二千五百萬
    元之借款債務，並亦約定負連帶清償之責任（約定清償期為八十八年十二月三十
    一日）（註：均提供不動產設定抵押權）等情，業據原告提出系爭土地之土地登
    記謄本及本院八十八年度促字第六六六四三號、第六六六四四號支付命令暨確定
    證明書影本各乙紙為證，並經本院職權調閱八十八年度促字第六六六四三號、第
    六六六四四號支付命令案卷核閱屬實，且為被告二人所不爭執，自堪可信為真實
    。參諸，前開支付命令確定證明書之核發時間依次於八十九年四月二十八日及八
    十九年一月三十一日。足見被告丁○○將系爭土地贈與並移轉系爭土地所有權予
    其妻即被告戊○○之行為時，原告已明確係被告丁○○之債權人甚明。
四、按數人負同一債務，明示對於債權人各負全部給付之責任者，為連帶債務。無前
    項之明示時，連帶債務之成立，以法律有規定者為限。民法第二百七十二條，定
    有明文。此即連帶債務之成立，以當事人間之明示約定及法律之規定為限。參諸
    ，前開本院八十八年度促字第六六六四三號、第六六六四四號民事聲請卷內之二
    紙借據，均載明「借款人願負連帶償還借款責任」乙語。是被告丁○○分別與芳
    全公司、張西川、余松俊等人對前開三千一百九十萬四千三百七十一元（註：余
    松俊部分為二千五百萬元，債權人則為原告與吳陳玉鳳）對原告之上開借款債權
    而言即為連帶債務人甚明。而依民法第二百七十三條規定連帶債務之債權人，得
    對於債務人中之一人或數人或其全體，同時或先後請求全部或一部之給付。連帶
    債務未全部履行前，全體債務人仍負連帶責任（並參照最高法院十八年上字第三
    三四號判例要旨）。固依民法第二百七十四條規定連帶債務人中之一人為清償等
    行為而債務消滅者，對於其他債務人亦生效力。然必已為清償或代物清償等實際
    滿足債權人即本件原告之行為始當足之，若僅為擔保（包括抵押權、質權，甚或
    讓與擔保（註：依一般之看法須經結算，始不生民法第八百七十三條、八百九十
    三條流質或流押契約之弊病）），則尚難已生清償之效力。本件被告對積欠原告
    前開數額即三千一百九十萬四千三百七十一元，已如前述，則其僅稱已提供擔保
    予原告，縱認屬實，亦難認亦生消滅債權之效力，而得為主張免責，先予敘明。
五、次按，債務人所為之無償行為有害及債權者，債權人得聲請法院撤銷之。債權人
    依第一項或第二項之規定聲請撤銷時，並得聲請命受益人或轉得人回復原狀。但
    轉得人於轉得時不知有撤銷原因者，不在此限。民法第二百四十四條第一項、第
    四項，分別定有明文。而所稱「有害及債權者」，乃係指債務人陷於無資力之狀
    態（即債務人之財產不足清償一切債務）之謂（最高法院四十八年台上字第一七
    五○號判例要旨參照）。查被告丁○○所有之不動產，除經本院八十九年度執申
    字第五九四四號執行事件之土地外，僅餘系爭土地，此由被告僅辯稱其有提供擔
    保予原告之債權，而非稱其尚有其他財產足已生清償原告之債權，即可知之。查
    被告所稱所提供其他筆土地部分，並非全部由其所提供，即台中縣烏日鄉○○○
    段一七○－○至一七○－九地號、一七二－○至一一、十七至十九地號土地，其
    中一七○－四、一七○－八為芳全公司所有，且上開土地已合併提供擔保向台中
    商業銀行設定第一、二順位最高限額計三億元之抵押權，原告所設定之抵押權係
    第三順位，此有上開土地登記簿謄本可稽，並為兩造所陳明，是原告之前揭債權
    ，能否由上開土地取償，即非無疑。此由經本院調閱本院八十九年度執申字第五
    九四四號民事執行卷，即知前開土地經債權人即台中商業銀行烏日分行聲請本院
    民事執行處執行，經三次拍賣亦未能拍定，且前開土地含建物（註：非被告所有
    ，而為芳全公司所有）經鑑價後之最低拍賣價格為一億六千四百八十八萬元，已
    不足清償第一、二須位之抵押權等請，此亦為被告所不爭執。是被告所稱前開土
    地之提供擔保，已能擔保原告前開之債權，原告之債權不生被侵害之情形，並非
    可採。又股票、土地之承租權等之價格隨市場經濟及公司之營運狀況等情狀，而
    呈非確定狀態，且芳全公司亦因積欠前開債務，經台中商業銀行烏日分行聲請強
    制行，已如前述，是姑不論前開芳全公司所提供之股票是否生質權之效力，已難
    認原告之債權已獲確實之擔保。另前開土地承租權，亦非被告所有，此有契約書
    及讓渡書影本二可稽，並為被告所不爭執。縱認此部分為其他債務人之讓與擔保
    ，然再經確認此部分之數額前，被告即謂原告之債權已獲全部之擔保，不虞受有
    侵害，已為無據。再北韓幣部分則被告並未舉證與本件之債務有關連，且縱認為
    本件債務之擔保，然此部分亦非被告所提出，且亦未舉證本件債權因前開北韓幣
    之提出而獲全部足額之擔保。此由，被告亦稱因前開擔保（即含上開土地等）之
    提供，原告對伊之債權僅不足五百萬元（見本院九十一年二月二十日審理筆錄）
    ，亦可推知。是以，縱認僅擔保而於未確實清償前，可具為是否侵害債權之認定
    ，則本件亦難認已生原告債權已獲確保之認定。是被告前開所辯，不足採信。可
    知被告丁○○於將系爭土地贈與其妻即被告戊○○前，已難認前開之擔保，均足
    清償原告之債權額。則其將系爭土地贈與其妻即被告戊○○，其財產已顯不足清
    償原告之債權，而陷於無資力之狀態，而有害及原告之債權甚明。此參諸，系爭
    土地已設定最高限額抵押權一千零八十萬元之第一順位抵押權予華橋銀行，益證
    此情。
六、綜上所述，被告丁○○既因其前開贈與並移轉系爭土地所有權予被告戊○○之行
    為，致陷於無資力狀態，而有害及原告之債權，已如前述。從而，原告本於民法
    第二百四十四條第一項之規定，請求撤銷被告二人間就系爭土地贈與並移轉登記
    之債權及物權行為，於法有據，為有理由，爰為判決如主文第一項所示；並依同
    條第四項之規定起訴請求受益人即被告戊○○塗銷上開不動產所有權移轉登記，
    亦屬有據，應予准許，爰為判決如主文第二項所示。
七、本件事證既已明確，則被告另稱原告由本件之借款已獲得相當之利息，即與本件
    原告得否得使撤銷權無涉，若被告認原告所收利息過高，而有民法第二百零五條
    之情事，亦僅於實際為清償行為時，可否為此主張之問題，是本院勿庸予以審酌
    ，併予敘明。
八、據上論結，原告之訴為有理由，依民事訴訟法第三百八十五條第一項前段、第七
    十八條、第八十五條第一項前段，判決如主文。
中　　　華　　　民　　　國　　九十一　　年　　　十　　　月　  二十三　　日
                                          臺灣臺中地方法院民事第四庭
~B法　　　官　陳添喜
右為正本係照原本作成
如對本判決上訴，須於判決送達後廿日內向本院提出上訴狀
中　　　華　　　民　　　國　　九十一　　年　　　十　　　月　　 二十三　 日
~B法院書記官
